臺灣板橋地方法院刑事判決　　　　　　　 96年度訴字第219號
公　訴　人　臺灣板橋地方法院檢察署檢察官
被　　　告　乙○○
　　　　　　　　　　　4樓之2.
上列被告因誣告等案件，經檢察官提起公訴（95年度偵字第
26839 號、第28295號、第28658號），本院判決如下：
    主  文
乙○○公然侮辱人，處拘役拾日，如易科罰金，以銀元參佰元折
算壹日。
被訴誣告部分無罪。
被訴毀損文書部分公訴不受理。
    事  實
一、乙○○係臺北縣土城市○○路○段一四九巷「臺北親家」社
    區住戶，其因「臺北親家」社區管理委員會公關委員己○○
    （原名王水塵）建議該社區管理委員會總幹事王旺欉，在社
    區公告欄張貼本院九十五年五月三日板院輔民仁９５板小調
    ４２字第３８７１號函文（內容乃有關「臺北親家」社區管
    理委員會訴請乙○○給付管理費事宜），心生不滿，竟基於
    公然侮辱之犯意，於九十五年五月十四日下午七時三十分許
    ，在該社區中庭出入口附近，當眾辱罵己○○「王水塵，王
    八蛋」等語，使在場之王旺欉、據報前來處理之臺北縣政府
    警察局土城分局土城派出所（以下簡稱土城派出所）警員丙
    ○○、戊○○及經過社區中庭之不特定居民均得以聽聞，足
    以貶抑己○○。
二、案經己○○訴由臺灣板橋地方法院檢察署檢察官偵查起訴。
    理  由
壹、有罪部分：
一、訊據被告乙○○承認伊係「臺北親家」社區住戶，己○○為
    社區管理委員會公關委員，甲○○係管理委員會總幹事等情
    ，惟矢口否認犯罪，辯稱：伊不記得有無罵過「王水塵，王
    八蛋」，如果有罵，也是替天行道云云。經查：上揭犯罪事
??實，業據證人即告訴人己○○於本院審理時，具結證稱：「
    （九十五年五月十四日十九時三十分，你人在哪裡？）我在
    家裡，後來被告在中庭大吵大鬧，人家就叫我下去。我下去
    時，還有二位警員及王旺欉在場，我一下去，看到二位警員
    在談張貼判決的事情，被告就指者我大喊『王水塵，王八蛋
    』，地點是在我們中庭的出入口。她講這句話時，有二位警
    員、王旺欉及經過的住戶都有聽到。」、「（為何被告指著
    你叫王水塵？）王水塵是我的本名，社區○○○○道。」、
    「（當天你們是要張貼何種民事訴訟文書？）因為被告欠繳
    管理費，管委會有向她提起民事訴訟，當時就是要張貼告證
    一的訴訟文書（即本院九十五年五月三日板院輔民仁９５板
    小調４２字第３８７１號函文），另外還有臺北地院簡易庭
    的開庭通知書。」等語明確，核與證人即當時在場之社區管
    理委員會總幹事王旺欉於同日證述：「（九十五年五月十四
    日晚上你人在哪裡？）我在『臺北親家』社區的辦公室。」
    、「（當時有無發生何事？）被告在中庭吵鬧，我就出來，
    她是與王水塵在吵撕毀社區公告被告積欠管理費文書的事。
    」、「（你當時看到何事？）我看到被告在罵『王水塵，王
    八蛋』。」及「（當時現場還有誰在？）二位警員、警衛、
    己○○，住戶來來去去。」之情節相符。另證人即當天在場
    之土城派出所警員戊○○亦於本院審理時，具結證稱：「（
    九十五年五月十四日你是否有到『臺北親家』社區？）有的
    ，我是接到勤務中心的通報到現場處理。到現場後，我看到
    被告與王水塵在吵架，是關於張貼公告的事。吵架當中我有
    聽到被告罵己○○『王水塵，王八蛋』。... 。」等情綦詳
    ，足認被告確有在公眾得自由進出之社區中庭內，公開出言
    辱罵己○○「王水塵，王八蛋」等語，使往來之不特定人均
    得以聽聞，足以貶抑己○○無訛。被告所辨上情，洵屬卸責
    之詞，無足採信。故本案事證明確，被告犯行堪予認定。
二、論罪科刑：
  (一)被告行為後，刑法第三十三條第五款關於罰金之最低數額，
    業於九十五年七月一日修正施行。被告所犯之刑法第三百零
    九條第一項規定雖未修正，但在此次刑法及其施行法修正之
    前，依罰金罰鍰提高標準條例第一條前段之規定，刑法第三
    百零九條第一項罰金部分之法定刑度為「銀元三千元（即新
    臺幣九千元）以下，銀元一元（即新臺幣三元）以上」；嗣
    刑法施行法第一條之一增訂：「中華民國九十四年一月七日
    刑法修正施行後，刑法分則所定罰金之貨幣單位為新臺幣；
    九十四年一月七日刑法修正時，刑法分則編未修正之條文定
    有罰金者，自九十四年一月七日刑法修正施行後，就其所定
    數額提高為三十倍，但七十二年六月二十六日至九十四年一
    月七日新增或修正之條文，就其所定數額提高為三倍」，此
    規定因屬前揭罰金罰鍰提高標準條例第一條但書所稱之「法
    律已依一定比率規定罰金或罰鍰之數額或倍數」，自應優先
    適用，另修正後刑法第三十三條第五款亦已將罰金刑調整為
    新臺幣一千元以上，以百元計算，故依修正後之標準換算，
    刑法第三百零九條第一項之罰金刑已變更為「新臺幣九千元
    以下，新臺幣一千元以上」，二者就罰金之最高數額固無不
    同，惟最低數額部分則以修正前之規定較有利於被告。依刑
    法第二條第一項前段規定，自應適用修正前之上開規定論處
    。
  (二)核被告所為，係犯刑法第三百零九條第一項之公然侮辱罪。
    爰審酌被告與己○○間雖素有嫌隙，但雙方均應循理性、合
    法途徑解決紛爭，被告自詡為知識份子，竟僅為發洩個人不
    滿情緒，即公然以粗鄙言語貶抑告訴人，有害告訴人之人格
    尊嚴，犯罪後復未見自省，暨其犯罪之動機、目的、手段等
    一切情狀，量處如主文所示之刑，並依修正前刑法第四十一
    條第一項前段、修正前罰金罰鍰提高標準條例第二條之規定
    ，諭知易科罰金之折算標準（按被告行為後，刑法第四十一
    條第一項前段關於易科罰金之折算標準，亦於九十五年七月
    一日修正施行。依修正前刑法第四十一條第一項前段及修正
    前罰金罰鍰提高標準條例第二條之規定，易科罰金係以銀元
    一百元以上三百元以下即新臺幣三百元以上九百元以下折算
    一日，依修正後刑法第四十一條第一項前段之規定，則以新
    臺幣一千元、二千元或三千元折算一日，二者相較之下，以
    修正前之規定較有利於被告。依刑法第二條第一項前段規定
    ，自應適用修正前刑法第四十一條第一項前段、修正前罰金
    罰鍰提高標準條例第二條之規定，諭知易科罰金之折算標準
    。）
貳、無罪部分：
一、公訴意旨另以：被告明知其積欠「臺北親家」社區管理委員
    會管理費，竟意圖使己○○受刑事處分，於九十五年五月十
    五日下午三時許，向土城派出所提出刑事告訴，誣指己○○
    要求王旺欉張貼前揭本院函文之行為妨害其名譽，因認被告
    涉犯刑法第一百六十九條第一項之誣告罪嫌。
二、按犯罪事實應依證據認定之，無證據不得認定其犯罪事實，
    又不能證明被告犯罪者，應諭知無罪之判決，刑事訴訟法第
    一百五十四條、第三百零一條第一項分別定有明文。次按誣
    告罪之成立，以告訴人所訴被訴人之事實必須完全出於虛構
??為要件，若有出於誤會或懷疑有此事實而為申告，以致不能
    證明其所訴之事實為真實，縱被訴人不負刑責，而告訴人本
    缺乏誣告之故意，亦難成立誣告罪名，有最高法院四十四年
    臺上字第八九二號判例可資參照。故如係事出有因，懷疑他
    人涉嫌犯罪而向偵查機關告訴告發或向法院提出自訴，縱令
    所告案件經檢察官處分不起訴或法院判決無罪，因申告人主
    觀上欠缺誣告之故意，自不能令其負擔誣告罪責。
三、公訴人認被告涉犯誣告罪嫌，無非以己○○之供述，以及被
    告九十五年五月十五日前往土城派出所告訴己○○妨害名譽
    之警詢筆錄一份，為其論述之依據。訊據被告承認曾於九十
    五年五月十五日前往土城派出所，對己○○提出妨害名譽之
    告訴，惟堅詞否認此部分犯行，辯稱：己○○不但張貼伊欠
    繳管理費之函文，還張貼另一份伊與他人訴訟之文書，該部
    分與社區公益無關，確實已妨害其名譽等語。
四、經查：被告確於九十五年五月十五日前往土城派出所，以己
    ○○要求王旺欉在「臺北親家」社區公告欄張貼伊欠繳管理
    費之本院函文，致伊感覺名譽遭侵害為由，向己○○提出妨
    害名譽之告訴，而實際上王旺欉確曾應己○○之要求，於九
    十五年五月十四日下午，欲在「臺北親家」社區公告欄內張
    貼本院九十五年五月三日板院輔民仁９５板小調４２字第３
    ８７１號函文，該函文內容乃有關「臺北親家」社區管理委
    員會訴請被告給付管理費等情，業據被告自承不諱，並經證
    人己○○、王旺欉分別於本院審理時證述明確，復有上開函
    文影本一紙及被告九十五年五月十五日警詢筆錄一份附卷可
    憑，堪予認定。被告告訴己○○妨害名譽所憑之事實，既非
    出於虛構，況且社會一般通念咸認欠債不還表示個人債信能
    力不佳，公告此等事項將有害個人名譽，被告據此對己○○
    提出妨害名譽之告訴，尚無違一般事理常情，自難認其主觀
    上有何誣告之犯意可言，故縱使己○○被訴妨害名譽案件，
    業經臺灣板橋地方法院檢察署檢察官援引公寓大廈管理條例
    第三十五條規定，認定己○○要求王旺欉張貼前述函文，乃
    本於社區管理委員會委員之職責，且與社區公共利益事項有
    關，並無妨害被告名譽之犯意而為不起訴處分，有臺灣板橋
    地方法院檢察署九十五年度偵字第二六八三九號不起訴處分
    書一份附卷可稽，揆諸前揭判例意旨說明，亦不能據此即認
    被告應負擔誣告罪責。
五、綜上所述，公訴人所舉證據均尚不足以認定被告涉犯誣告罪
    ，本院復查無其他積極證據足認被告有公訴人所指之誣告犯
    行，不能證明被告此部分犯罪，即應依法為被告無罪之諭知
    。
參、公訴不受理部分：
一、公訴意旨復以：被告於九十五年十月十五日上午七時三十分
    許，因不滿「臺北親家」管理委員會在社區Ｅ棟大門公告欄
    ，張貼臺灣臺北地方法院九十五年度北小字第二二四五民事
    判決書，竟基於毀損之犯意，擅自將該判決書撕毀，致令不
    堪使用，因認被告尚涉犯刑法第三百五十二條之毀損文書罪
    嫌。
二、按告訴或請求乃論之罪，未經告訴者，應諭知不受理之判決
    ，刑事訴訟法第三百零三條第五款定有明文。又按公寓大廈
    應成立管理委員會或推選管理負責人；公寓大廈成立管理委
    員會者，應由管理委員互推一人為主任委員，主任委員對外
    代表管理委員會，公寓大廈管理條例第二十九條第一項、第
    二項前段亦有明定。復按公訴人認被告此部分涉犯刑法第三
    百五十二條之毀損文書罪，依同法第三百五十七條規定，須
    告訴乃論。
三、經查：公訴人此部分所指犯行，乃由己○○於九十五年十月
    十五日向土城派出所提出毀損告訴，斯時己○○係「臺北親
    家」社區管理委員會之公關委員，伊係自行提出告訴，「臺
    北親家」社區管理委員會並未授權伊提出本案毀損之刑事告
    訴等情，業據證人己○○於本院審理時證述明確，核與證人
    王旺欉證述之情節相符，並有己○○之九十五年十月十五日
    警詢筆錄一份在卷可稽，足認己○○並非「臺北親家」社區
    管理委員會之主任委員，不能對外代表管理委員會，其亦未
    獲得管理委員會之授權對被告提出毀損告訴，其告訴自非適
    法。本院復查無其他證據足認「臺北親家」社區管理委員會
    已就公訴人所指之被告毀損文書犯行提出告訴，揆諸上開說
    明，依法即應諭知不受理之判決。
據上論斷，應依刑事訴訟法第二百九十九條第一項前段、第三百
零一條第一項、第三百零三條第三款，刑法第二條第一項前段、
第三百零九條第一項、修正前第四十一條第一項前段，刑法施行
法第一條之一第一項、第二項前段，修正前罰金罰鍰提高標準條
例第二條，判決如主文。
本案由檢察官丁○○提起告訴，經檢察官溫祖德到庭執行職務。
中　　華　　民　　國　　96　　年　　4 　　月　　30　　日
                  刑事第十庭?審判長法?官  樊季康
                                    法?官  張筱琪
                                    法?官  劉元斐
上列正本證明與原本無異。
如不服本判決，應於判決送達後十日內向本院提出上訴狀 (應附
繕本) ，上訴於臺灣高等法院。
                                    書記官  郭玉芬
中　　華　　民　　國　　96　　年　　4 　　月　　30　　日
附錄本案論罪科刑所引法條：
刑法第三百零九條：
公然侮辱人者，處拘役或三百元以下罰金。
以強暴犯前項之罪者，處一年以下有期徒刑、拘役或五百元以下
罰金。
